【裁判字號】    99,交易,113
【裁判日期】    991019
【裁判案由】    過失傷害
【裁判全文】
臺灣宜蘭地方法院刑事判決             99年度交易字第113號
公  訴  人  臺灣宜蘭地方法院檢察署檢察官
被      告  丙○○
上列被告因過失傷害案件，經檢察官提起公訴（99年度偵字第23
20號），本院判決如下：
    主  文
丙○○犯業務過失傷害罪，處有期徒刑肆月，如易科罰金，以新
台幣壹仟元折算壹日。
    事  實
一、實做企業股份有限公司（下稱實做公司）承包宜蘭縣政府宜
    蘭地區○○○○道用戶接管工程，於民國98年11月12日由實
    做公司承做宜蘭縣宜蘭市○○路○段297號前工程時，丙○○
    為工地之負責人，為從事業務之人，於該工程暫停施工時，
    因中山路由北往南路面挖掘後尚未回填及鋪設柏油，遂鋪設
    長方形鐵板2塊於道路上。詎丙○○應注意鋪設鐵板與路面
    之間隙不宜過大，並樹立警告標誌，促使往來車輛注意，竟
    疏未注意，未採取必要之安全設施，適有甲○○騎乘車牌號
    碼336-QAR號機車於98年11月12日晚間6時45分許行經該處，
    因鐵板設置不當而人車倒地，因此受有左膝挫傷併關節腔血
    腫、左膝脛骨後十字韌帶撕裂性骨折之傷害。
二、案經甲○○訴由臺灣宜蘭地方法院檢察署檢察官偵查起訴。
    理  由
壹、程序部分：
一、按被告以外之人於審判外之言詞或書面陳述，除法律有規定
    者外，不得作為證據，刑事訴訟法第159條第1項定有明文，
    本件關於告訴人甲○○於警訊中之陳述，係被告以外之人於
    審判外之言詞陳述，為傳聞證據，且被告就上開供述之證據
    能力於本院準備及審理程序中均提出爭執，復查無得例外取
    得證據能力之法律依據，應認無證據能力，不得採為認定被
    告有罪之證據。
二、按證人、鑑定人依法應具結而未具結者，其證言或鑑定意見
    ，不得作為證據，刑事訴訟法第158條之3定有明文，而告訴
    人係向司法警察機關或偵查機關申告犯罪事實而要求訴追之
    人，若告訴人所陳親身經歷之被害經過，作為認定犯罪事實
    之依據時，乃居於證人之地位，亦即其證據方法為證人，必
    須踐行有關證人之證據調查程序，本件告訴人偵查中之陳述
    均未依法定程序令告訴人具結，依上開規定，告訴人於偵查
    中有關被害事實之陳述，無證據能力。
三、關於告訴人所提之醫院診斷證明書（警蘭偵字第0992005774
    號卷第15至18頁）部分，因該醫院診斷證明書係病患就診或
    就醫，醫師就其診斷治療病患結果，所出具之證明書。而醫
    師係從事醫療業務之人，病患為查明病因並以接受治療為目
    的，而到醫療院所就醫診治，醫師於診療過程中，對該病患
    所為醫療行為，就病人而言，固無隱瞞、虛構其傷勢之必要
    ，就醫師而言，診療之過程中，需詳細觀察、檢查後，判定
    傷勢之程度始能施以治療，故相關之醫療紀錄無漏載、誤載
    之可能，關於診斷證明書屬於醫療業務上所製作之證明文書
    ，依刑事訴訟法第159條之4第2款規定，應有證據能力。
貳、實體部分：
一、訊據被告丙○○坦承為實做公司實際負責人，該公司承包宜
    蘭縣政府污水下水道用戶接管工程，惟矢口否認有過失傷害
    犯行，並辯稱：實做公司承攬宜蘭縣政府污水下水道工程，
    施工日期是從98年5月，預定到99年9月底，施工的路段是在
    宜蘭市○○路以北，神農路以東，宜興路以西，光復路以南
    ，工程內容是鋪設下水道管線，本件車禍路段是六宇工程行
    負責埋管作業，六宇工程行是小包，實做公司提供材料，控
    制施工進度及品質，實際作業的是小包，那幾天因為下雨沒
    有辦法鋪設柏油，所以用止滑鐵板，鐵板的高度只有0.9公
    分，一般來講，因為沒有施工的話，就是要讓路人自由通行
    ，所以一般不會放三角錐這些東西，鐵板是平貼在路上，不
    可能會有滑動跟高低不平的情形出現云云。經查：
  (一)本件車禍發生之情形，告訴人於本院審理中證稱：當天晚上
    18時45分許下班的時候騎機車經過那裡，那個路段因為鐵板
    高低不平，現場沒有設立施工及警告標誌，一騎上鐵板就失
    去平衡跌倒在地，當天正好是反詐騙日，所以有1個警察站
    在旁邊郵局提款機前，所以有上前來看，現場有一個代書店
    ，裡面有2個姊妹出來，他們就用有輪子的椅子，把伊推到
    代書店裡面，然後替伊通知家人，伊哥哥就開車帶伊回家等
    語（參見本院卷第48至54頁99年9月9日審判筆錄）；另目睹
    車禍發生過程之證人即乙○○○○於本院審理中證稱：當時
    是在執行擔任全國反詐騙宣導勤務，伊站在渭水路郵局前面
    ，當時大約18時40分許，見到1名女性民眾騎乘1部輕機車，
    車號是336-QAR機車，在行經該地的溼滑鋼板上摔倒，車子
    是前輪一騎上去鋼板的時候就滑倒，伊與正在中國信託銀行
    執行勤務的梁中銓警員一起前往將該婦人扶起，並詢問是否
    需要救護車及警察處理，該婦人均表示不用，伊沒有注意該
    婦人有無明顯的外傷，不過她走路有一拐一拐的，之後該名
    婦人是由他的友人扶到代書事務所休息，伊就離開回到郵局
    前執行勤務，當天晚上18時伊去執行的時候，那時是有圍籬
    及交通錐的，工人用水清洗場地，工人是整片都有沖水，不
    只是鋼板的部分，所有的區域都有沖水，工人走的時候，就
    把圍籬及三角錐都拿走了，現場只剩下鋼板，車子經過時都
    有鋼板的聲音，有一點鋼板再碰到地板的聲音，沖水後大約
    二十到三十分鐘，被害人才騎機車到達現場等語（參見本院
    卷第55至59頁99年9月9日審判筆錄）。此外依告訴人所提事
    後現場拍攝照片5幀（警蘭偵字第0992005774號卷第9至11頁
    ）所示，現場道路中央鋪設鐵板2塊，再佐以處理員警於98
    年11月30日至現場拍攝照片6幀（警蘭偵字第0992005774號
    卷第12至14頁）所示，該處道路確有重新鋪設柏油痕跡。綜
    以前開證人乙○○○○之證述，告訴人證稱騎乘機車行經該
    路段時，鐵板未平貼路面鋪設，因有高低落差，以致人車跌
    倒等情堪以認定。
  (二)車禍發生後告訴人受傷之程度，告訴人於本院審理中證稱：
    伊回家休息了一下，第2天早上去仁愛醫院看醫生，醫生說
    是挫傷，當時有照X光，沒有做包紮，擦藥後就回家，之後
    經過了好多天，因為膝蓋很腫，同事要伊再到其他醫院去看
    ，所以11月21日到李建成醫師那裡去看，醫生發現膝蓋瘀血
    有疑似骨折的現象，然後就介紹伊到礁溪的杏和醫院，11月
    23日去杏和醫院，大約是等到11點多輪到伊看時，醫生說有
    骨折及十字韌帶受損，要馬上開刀等語（參見本院卷49至51
    、53頁99年9月9日審判筆錄），而依財團法人蘭陽仁愛醫院
    （下稱蘭陽仁愛醫院）99年8月26日函文及檢送之病歷紀錄
    （本院卷第35至38頁），與杏和醫院、建成骨科外科診所出
    具之診斷證明書（警蘭偵字第0992005774號卷第16至18頁）
    ，告訴人於98年11月13日至蘭陽仁愛醫院就診時，告訴人左
    膝瘀傷腫痛，X光檢查髖骨無骨折但脛骨突起處有些微受損
    ，再於98年11月21日至建成骨科外科診所就醫後，經診斷認
    告訴人有左膝挫傷、疑左膝外側半月板破裂、左膝脛骨後十
    字韌帶撕裂性骨折之傷害，再於98年11月23日至杏和醫院就
    醫，經診斷為左膝挫傷併關節腔血腫，左膝脛骨後十字韌帶
    撕裂性骨折，經該院醫師以左膝關節鏡檢查放血後施行左膝
    脛骨和後十字韌帶手術復位，鋼釘和石膏固定治療，故告訴
    人證稱因本件車禍受有傷害等語應可採信。
  (三)雖被告辯稱該路段工程由六宇工程行負責實際施做，對於車
    禍之發生伊無過失云云。依證人即六宇工程行負責人蔡國麟
    於本院審理中證稱：車禍發生的地點是六宇工程行向實做公
    司承包，工程的具體內容是埋設排水管及作清水孔，就是要
    把路面挖開埋設管線再把路填平，施工過程當中工人是他們
    叫的、工具是他們的，施工過程當中所有現場的施工程序、
    指揮都遵從縣政府及承包商的監督，當時還未完工，因為是
    休息時間，馬路要給車子走，所以鋪鋼板，不架設圍籬，如
    果現場有施工人員的話要架設圍籬，施工的時候，實做公司
    的人會不定時來看，就是1天會來好多次，會來監督、注意
    一些事情，例如有些小地方沒有注意到的會來提醒，要他們
    注意安全及施工品質還有環境，如果有問題要跟現場負責人
    說，他們再跟工人講請工人改善，挖路的時候要架設圍籬，
    還有兩邊要指揮交通，這些安全措施是包商告訴的程序，他
    們要按照包商所指示的程序來做，如果做的不確實會來拍照
    ，要扣錢，所以這對小包來說很重要等語（參見本院卷第59
    至64頁99年9月9日審判筆錄），依證人蔡國麟前開證述，車
    禍現場之污水下水道埋設工程，係由六宇工程行承包施做，
    此外復有被告所提實做公司與六宇工程行簽訂之工程契約書
    影本1份在卷可佐（本院卷第23、24頁）。惟關於施工現場
    安全措施之設置，現場實際施做者之六宇工程行固應負責，
    但依證人蔡國麟前開證述，實做公司員工每日均會到場監督
    等語，再依實做公司與六宇工程行之工程契約書特別條款第
    2條第6項記載：「工程要求：6.乙方（即六宇工程行）應完
    全遵守及配合本公司派駐之工地主任及現場監工之指示。」
    （本院卷第24頁），與實做公司之公共工程施工日誌（99年
    度偵字第2320號卷第18至20頁）中第5項記載：「五、工地
    勞工安全衛生事項之督導、公共衛生與安全環境之維護及其
    他工地行政事務」，該日誌並應由工地負責人即被告簽章，
    則實做公司雖將埋設污水道工程部分交由承包商實際施做，
    惟關於施工現場區域中就施做方式、安全維護等事項，實做
    公司仍擔任督導、指揮、糾正之責。
  (四)按「挖掘道路，應事先向公路主管或市區道路主管機關申請
    許可，主管機關許可時，應知會當地警察機關；工程進行中
    ，並應樹立警告標誌，夜間並安裝警告燈；工程完竣後，應
    立即撤除並將障礙物清除。」，道路交通安全規則第143條
    定有明文。本件污水下水道埋設工程位於宜蘭縣宜蘭市○○
    路297號前道路，工程施工對於道路交通勢必造成影響，於
    道路回填完成前，道路之完整性既遭破壞，為避免往來人車
    之危險，固應樹立警告標誌警告往來人車。縱依被告前開所
    辯，於工程停工中，為避免往來交通受到影響，故鋪設鐵板
    以供人車通行云云，但關於鋪設之方式，亦應注意是否緊貼
    路面，避免高低不平，以致影響車輛通過時造成重心不穩之
    情形。詎被告為工地負責人，未能確實督促鐵板鋪設之妥善
    性，甚至於鐵板無法妥善鋪設情形下，樹立相關警告標誌預
    先警告通行車輛，被告之行為顯有過失。而告訴人行經該處
    ，因鐵板鋪設缺失受有傷害，告訴人所受傷害與被告之過失
    行為間，顯有相當因果關係。
  (五)綜上所述，被告前開所辯要屬卸責之詞，不足採信，其過失
    傷害犯行堪以認定，應依法論科。
二、被告為前開污水下水道埋設工程之現場負責人，為從事業務
    之人，核其所為，係犯刑法第284條第2項前段業務過失傷害
    罪。爰審酌被告未督促工程安全措施之設置，因過失行為致
    他人受傷，依被害人所受傷害之程度，及被告犯罪後之態度
    等一切情狀，量處如主文所示之刑，及諭知易科罰金之折算
    標準，以示懲儆。
據上論斷，應依刑事訴訟法第299條第1項前段，刑法第284條第
2項前段、第41條第1項前段，刑法施行法第1條之1第1項、第2項
前段，判決如主文。
本案經檢察官王清白到庭執行職務
中    華    民    國    99    年    10    月    19    日
                  交通法庭  法  官  辜漢忠
以上正本證明與原本無異。
如不服本判決應於收受送達後十日內向本院提出上訴書狀，並應
敘述具體理由；其未敘述上述理由者，應於上訴期間屆滿後二十
日內向本院補提理由書(均須按他造當事人之人數附繕本)「切勿
逕送上級法院」。
                            書記官  林詩綺
中    華    民    國    99    年    10    月    20    日
附錄本案論罪科刑法條：
刑法第284條第2項
從事業務之人，因業務上之過失傷害人者，處1年以下有期徒刑
、拘役或1千元以下罰金，致重傷者，處3年以下有期徒刑、拘役
或2千元以下罰金。

司法院資訊處製作；財團法人民間司法改革基金會備份。
